最高法院刑事判決　　　　　　九十六年度台上字第六二三三號
上　訴　人　台灣高等法院檢察署檢察官
被　　　告　甲○○
選任辯護人 呂康德律師
上列上訴人因被告殺人案件，不服台灣高等法院中華民國九十六
年九月二十日第二審判決（九十六年度上重訴字第八十號，起訴
案號：台灣台北地方法院檢察署九十五年度偵字第一九九四七號
），提起上訴，本院判決如下：
    主  文
上訴駁回。
    理  由
按刑事訴訟法第三百七十七條規定，上訴於第三審法院，非以判
決違背法令為理由，不得為之。是提起第三審上訴，應以原判決
違背法令為理由，係屬法定要件。如果上訴理由書狀並未依據卷
內訴訟資料，具體指摘原判決不適用何種法則或如何適用不當，
或所指摘原判決違法情事，顯與法律規定得為第三審上訴理由之
違法情形，不相適合時，均應認其上訴為違背法律上之程式，予
以駁回。本件檢察官上訴意旨略稱：(一)按民國九十五年七月一日
修正施行前之刑法第十九條第一項原規定「心神喪失人之行為不
罰」，第二項原規定「精神耗弱人之行為得減輕其刑」，修正後
刑法第十九條第一項則規定「行為時因精神障礙或其他心智缺陷
，致不能辨識其行為違法或欠缺依其辨識而行為之能力者，不罰
」，同法條第二項則規定「行為時因前項之原因，致其辨識行為
違法或依其辨識而行為之能力，顯著減低者，得減輕其刑」。第
三項規定「前二項規定，於因故意或過失自行招致者，不適用之
」。該刑法第十九條修正前後規定已略有不同。原審審判長於言
詞辯論審理時有曉諭被告，當被害人已讓路後，被告直接開離即
可無事，何以要亮出刀具示威時，被告無法回答，顯見被告乃因
自行招致引發本案件。原審所附法條僅依照刑法第十九條第二項
認被告已達精神耗弱之程度，然未考量刑法第十九條第三項修正
後之規定，實有未洽。(二)又按「精神病本有心神喪失及心神耗弱
之不同，前者固可不罰，後者僅減輕其刑，故其處罰與否，仍須
視精神病之程度如何而定，非謂凡有精神病者均可不罰，且其不
處罰與減輕其刑，必以其犯罪行為確在精神病中者為限，若其精
神病時有間斷，而犯罪行為適在間斷之際者，則其行為與精神病
無關，即不能以夙有精神病為理由，而主張不罰或減輕其刑。」
，此有二十二年上字第一七七一號判例可參。被告以其罹有精神
疾病致犯本件殺人犯行請求減輕其刑，原審認有理由。然被告明
知有病卻長期以計程車為業，並於審判時自白服用安非他命，此
均為被告自由決定之行為，故審前之病例與審理時之鑑定報告或
入監後之精神鑑定與被告本次犯罪行為並無直接關係，應以一整
體評價被告犯罪行為時是否確有精神障礙或心神耗弱方為合法之
適用。查本案證人祁亞娜之證詞證明被告於案發前對其甚有禮貌
；會車出現爭執經證人曾現仁調停後請被告將車停置路邊被告即
停置路旁、被害人會車後被告亮刀示威、殺害被害人後旋即上車
意圖逃逸、因駛入死巷至警員到場勸說後方下車並稱「我自首」
等等情狀，可知被告所犯此次犯行時並無達精神障礙或心神耗弱
之程度。原審以案發前後之病例及鑑定報告綜合以觀而得心證，
認被告行為時為精神耗弱，應依刑法第十九條第二項減輕其刑；
除未審酌被告是否因其自由行為而招致本案發生，亦未依據證據
法則認定被告於行為時是否有精神耗弱，因而與二十二年上字第
一七七一號判例大相逕庭，顯見原審判決違背法令。(三)被告欲置
被害人於死而猛刺被害人達三十八刀，此為被告犯罪手段兇殘之
證明，非可做為整體評價中被告於犯罪行為時是否有精神障礙或
心神耗弱之依據並因而減輕其刑。原審認此為不合情理之舉動並
據以認定被告於行為時乃處於精神耗弱狀態，顯違背經驗與證據
法則。(四)被告稱犯案兇刀乃乘客遺留至車內，一審與原審因第三
人之物而未宣告沒收。被告曾自白此兇刀已遺留一年左右，姑且
不論該刀之改造是否為被告所為，其未招領並放置於車內置物箱
長達一年之久，侵占遺失物之罪行應堪認定。檢察官雖未於起訴
法條中敘明，然與本案之形成確有因果關係；且被告除為職業司
機外，於車中放置尖刀即有不特定殺人之故意，此造成社會危害
之鉅原審亦未審酌，判決顯違背法令。(五)另被告未與告訴人達成
任何和解，於九十六年九月七日審理庭前亦無任何道歉之事實，
僅空言想要與告訴人道歉云云；原審認被告已知悔悟之情狀，無
非僅聽取被告空言，且告訴人於庭訊時亦說明沒有收到任何消息
；然原審並未審查被告有任何已知悔悟之相關事實即撤銷原判決
改判處被告有期徒刑十四年，實有未洽等語。
惟查：證據之取捨、事實之認定，乃事實審法院職權行使之範圍
，事實審法院經調查證據之結果，本於確信，依自由心證之取捨
證據，苟其取捨、認定，與經驗法則或論理法則無違，即不得任
意指為違法，而據為適法之第三審上訴理由。本件原審認定被告
有原判決事實所載係計程車司機，於九十五年九月九日下午二時
三十分許，駕駛營業小客車搭載乘客祁亞娜行經台北市中正區○
○○街九巷二三號前時，因巷弄狹小，與對向駕駛自用小客車之
邱益鈞互不相讓，僵持約五分鐘，嗣經旁人調停挪移後，會車時
再度爆發口角爭執，被告即自車內取出乘客所遺留之尖刀一把伸
出窗外揮舞示威，邱益鈞不甘示弱，會車後立即停車持運動握力
棒一支下車，被告見狀亦持該尖刀下車，並基於殺人之犯意，反
握刀柄朝邱益鈞之頭部、胸部接連猛刺，邱益鈞不敵倒地後，仍
持續朝邱益鈞之頭部、胸部及腿部猛刺，直至適在附近值勤之交
通警員白錫光獲報趕往現場，被告始行罷手駕車逃離現場，嗣因
擦撞路旁車輛無法繼續行駛，為警當場制伏逮捕，邱益鈞經送醫
急救，仍因全身銳器刺創及切割傷共計三十八處，導致下頸部刺
創及血胸、腹血，因出血性及呼吸性休克，於同日晚間九時五十
九分許不治死亡等犯行，係以該事實業據被告供承不諱，並經證
人祁亞娜、曾現仁、陳孝威分別於警詢、偵查中證述綦詳；被害
人經送醫急救，仍因全身多處刺創傷及血胸、腹血，致出血性及
呼吸性休克死亡，經檢察官相驗及法醫師解剖鑑定屬實，有卷附
之勘驗筆錄、相驗屍體證明書、解剖筆錄、法醫驗斷書、相驗暨
解剖照片、法務部法醫研究所鑑定書，及卷附之國立台灣大學醫
學院附設醫院病歷影本乙冊可稽；就現場採得之血跡樣本，及扣
案被害人所穿沾有血跡之拖鞋、沾有血跡之運動握力棒一支，與
被害人左、右手指甲、血跡及被告唾液樣本，經內政部刑事警察
局鑑驗比對結果，被告穿著之長袖襯衫左胸口袋處血跡、運動握
力棒上之血跡、被害人所駕小客車車頭血跡、被告所駕營業小客
車左前車頭血跡、及案發地點旁水管之血跡，均與被害人ＤＮＡ
－ＳＴＲ型別相同，此有台北市政府警察局中正第二分局偵辦甲
○○案現場圖及內政部警政署刑事警察局鑑驗書、扣押物品清單
、照片二幀可參；被告持尖刀近距離朝被害人頭部及胸部等人體
重要部位及腳部連刺三十八刀，被害人胸部所受穿刺傷，部分造
成肋骨斷裂並傷及右肺、左肺及肝臟右葉，造成血胸，足見被告
下手之重，用力之猛，被害人倒地後復持續朝被害人頭部、胸部
、腿部等重要部位猛刺，經警據報趕至現場後始行罷手，被告有
欲置被害人於死之犯意甚明等證據資料，為綜合之判斷，認被告
犯行應堪認定。並指駁、說明被告辯稱其持刀刺擊被害人之攻擊
行為，係自衛行為云云，為不可採信之理由。復說明：原審法院
囑託台北市立聯合醫院對被告進行精神鑑定結果，認被告雖有「
安非他命精神病」之情形，但其涉案時之精神狀態並未呈現重大
精神障礙，對現實之判斷仍不脫離常態，推斷其案發當時的情境
，致使被告自身之思考及判斷遭受影響，加諸於被告處事方式衝
動性強、自我控制力差，是以造成本次犯行。綜言之，本次鑑定
認為被告涉及殺人之犯行時，未有因為精神障礙，致不能辨識其
行為違法，或欠缺依其辨識而行為，抑或辨識行為違法或依其辨
識而行為之能力顯著減低之情形。惟查被告於八十九年十月十七
日經財團法人亞東紀念醫院精神科診斷罹患「安非他命依賴或濫
用」合併「安非他命精神病」，嗣於九十四年十一月二十八日經
診斷罹患「精神官能性憂鬱症」，又於九十五年一月十六日診斷
罹患「藥物性精神病」，並持續追蹤治療至九十五年八月八日等
情，有該醫院檢附之病歷資料可參，嗣被告因涉犯傷害及毀損等
罪，經判決確定後於九十六年一月五日入台灣台北監獄執刑，而
因被告罹患「藥物性精神病合併妄想」，於九十六年三月二十八
日移送台灣台中監獄醫療專區精神科執行，而依該監精神科門診
診察被告精神狀況，被告罹患疑似藥物性精神病，自九十六年五
月中旬起拒服藥物，其衝動控制性差，人際關係衝突，有台灣台
北監獄九十六年八月十六日北監衛字第0962600280號函暨所附亞
東紀念醫院、桃園榮民醫院出具之診斷證明書，及台灣台中監獄
九十六年八月二十日中監正衛字第0960008324號函暨檢附被告病
情摘要可參，以被告於八十九年十月間即經診斷罹患精神病，並
經長期觀察被告之精神狀況，其情緒控制力差，衝動易怒，人際
關係衝突，有暴力傾向等，上開精神鑑定報告亦認被告罹有精神
疾病，且衝動性強、自我控制力差，被告於九十四年間駕駛計程
車載客時，即因不滿乘客指定行駛路線暨超車細故，即出手傷害
乘客及另一自用小客車駕駛，並毀損該自用小客車，有原審法院
九十五年度上易字第一九三一號及台灣台北地方法院九十五年度
易字第一一三二號刑事判決可憑，本件被告因駕車行經上開路段
與被害人會車而互不相讓，先發生口角爭執，嗣被告因見被害人
持運動握力棒下車，受此刺激，亦持尖刀下車，於雙方衝突時，
因罹患精神疾病，並受激烈爭吵之刺激，而在衝動控制性差等因
素影響下，肇致情緒失控，以尖刀近距離連續刺擊被害人，以被
告僅因單純會車糾紛，即欲置被害人於死而猛刺被害人達三十八
刀等情以觀，其於案發時衝動行為及不合情理舉動顯係因受罹患
精神病引起之精神病症影響，其意識及辨別能力顯較一般人為遜
，尚難以被告於警詢及偵審時就何以發生本件事故之情節均能供
述在卷，即認其案發時之精神狀況與一般常人無異，綜上所述，
被告因罹患「藥物性精神病合併妄想」等病症，致其辨別行為違
法或依其辨識而行為之能力已顯著減低等情。因而撤銷第一審所
為之科刑判決，改判仍依殺人罪，於法定刑內依刑法第十九條第
二項規定減輕其刑後，量處其刑，已詳敘其所憑證據及認定之理
由。所為論斷，俱有卷存證據資料可資覆按，並無採證或認定事
實違背經驗法則或論理法則，或其他違背法令之情形。檢察官上
訴意旨雖指原判決違法，惟查：刑法第十九條第三項規定「前二
項規定，於因故意或過失自行招致者，不適用之。」，係指行為
人行為時有因精神障礙或其他心智缺陷，致不能辨識其行為違法
或欠缺依其辨識而行為之能力，或致其辨識行為違法或依其辨識
而行為之能力，顯著降低等情形，係由於行為人本身之故意或過
失行為而自行招致者之情形而言，亦即刑法第十九條第一項、第
二項所定阻卻或限制（減輕）責任能力之事由，如係由可歸責於
行為人本身之原因事實所引起時，即不得認為其係無責任能力或
僅為限制責任能力。至於行為人對於構成犯罪之事實是否出於故
意或過失，與行為人行為時之精神狀態及心智能力如何之判斷無
關。上訴意旨以本案係被告自行招致引發云云，指摘原判決未考
量刑法第十九條第三項規定，顯然誤解法意，自非適法之第三審
上訴理由。又本件並無任何證據足以證明案發時被告辨別行為違
法或依其辨識而行為之能力已顯著減低之情形，係因被告之故意
或過失行為所招致，原判決亦未為如此之認定，則原判決對本件
有無刑法第十九條第三項規定之適用未予記載，亦無違法可言。
其餘上訴理由並未依據卷內訴訟資料具體指摘原判決有何違背法
令情事，就原審已調查及依憑證據所為認事採證職權之合法行使
，以及原判決已論列說明之事項暨無關判決本旨之枝節問題，依
憑己見任意指摘為違法，核與法律規定得為第三審上訴理由之違
法情形，不相適合。其上訴違背法律上之程式，應予駁回。
據上論結，應依刑事訴訟法第三百九十五條前段，判決如主文。
中　　華　　民　　國　九十六　年　 十一 　月　 十五 　日
                      最高法院刑事第八庭
                          審判長法官  陳　正　庸
                                法官  賴　忠　星
                                法官  林　開　任
                                法官  宋　　　祺
                                法官  孫　增　同
      本件正本證明與原本無異
                                      書  記  官
中　　華　　民　　國　九十六　年　 十一 　月　二十一　日
                                                      Ｑ
